【裁判字號】    98,重訴,327
【裁判日期】    991229
【裁判案由】    調整混泥土價款
【裁判全文】
臺灣臺北地方法院民事判決             98年度重訴字第327號
原      告  義展實業股份有限公司
法定代理人  陳素勣
訴訟代理人  劉雅洳律師
複代理人    詹凱勝律師
            林雅慧律師
被      告  榮民工程股份有限公司
法定代理人  劉萬寧
訴訟代理人  王雪娟律師
            劉志鵬律師
上一人之
複代理人    洪國勛律師
            潘怡君律師
上列當事人間請求調整混泥土價款事件，本院於民國99年12月8
日言詞辯論終結，判決如下：
    主      文
被告應給付原告新臺幣陸拾伍萬零肆佰柒拾伍元，及自民國九十
八年二月七日起至清償日止，按週年利率百分之五計算之利息。
原告其餘之訴駁回。
訴訟費用由被告負擔百分之二，餘由原告負擔。
本判決第一項於原告以新臺幣貳拾壹萬柒仟元為被告供擔保後，
得假執行。但被告如以新臺幣陸拾伍萬零肆佰柒拾伍員為原告預
供擔保後，得免為假執行。
原告其餘假執行之聲請駁回。
    事實及理由
壹、程序方面：
一、被告法定代理人原為陶大圭，嗣於訴訟繫屬後變更為劉萬寧
    ，變更後之法定代理人劉萬寧於民國98年11月19日委由訴訟
    代理人提出書狀到院聲明承受訴訟（見卷(二)第57-69 頁），
    經核與民事訴訟法第170 條、第175 條、第176 條規定相符
    ，應予准許。
二、按訴狀送達後，原告不得將原訴變更或追加他訴，但擴張或
    減縮應受判決事項之聲明者，不在此限，民事訴訟法第255
    條第1 項第3 款定有明文。原告於97年12月18日起訴時聲明
    為：被告應給付原告新臺幣（下同）32,821,619元及自起訴
    狀繕本送達翌日起算之法定遲延利息。嗣於98年7 月10日具
    狀變更聲明為：被告應給付原告10,995,219元及法定遲延利
    息。復於99年11月1 日具狀變更聲明為：被告應給付原告1,
    108,911 元及如前述法定遲延利息。末於99年12月7 日具狀
    變更聲明為：被告應給付原告10,885,729元及如前述法定遲
    延利息，分別有卷附之民事調解聲請暨起訴狀、民事準備書
    狀、民事準備書(六)狀、民事辯論意旨狀可參（見本院臺北簡
    易庭98年度北調字第1 號卷宗第1 頁、卷(一)第88頁、卷(二)第
    253 頁、卷(三)第61頁），其所為訴之變更，核屬擴張或減縮
    應受判決事項之聲明，揆諸前揭規定，並無不合。
貳、實體方面：
一、原告主張：兩造於95年5 月16日簽訂國道六號南投段C609標
    埔里高架橋及交流道工程預拌混凝土購料（二）（下稱系爭
    工程）之財物採購契約（下稱系爭契約），由被告向伊採購
    系爭工程所需混凝土，契約總價為181,734,800 元，依約供
    貨至96年7 月，實際供貨至97年1 月，系爭契約簽訂後營建
    物價即持續上漲，供料理期間自95年9 月19日至96年7 月17
    日因砂石缺料價格飆漲，水里地區不含運費砂石成品價格，
    三、六分石由簽約時400 元/M3 飆漲至780 元/M3 ，漲幅達
    95% ；粗砂由簽約時450 元/M3 飆漲至830 元/M3 ，漲幅達
    84% ；大陸砂由簽約時340 元/ 噸漲至400 元/ 噸，漲幅達
    18% ；混凝土運輸由簽約時120 元/M3 漲至150 元/M3 ，漲
    幅達25% ，導致混凝土產製及運輸成本大增，供料期間發生
    數次砂石料源不足、險些斷料之危機，伊應被告要求以供料
    為先，差價後補，但被告達成C609標通車目標後，僅同意就
    物價變動率超出2.5%部分為調整，調價4,661,044 元（未稅
    ），惟依據行政院主計處公佈之臺灣地區營造工程物價指數
    銜接表，系爭工程於95年5 月16日公告開標時營造工程總物
    價指數為101.03，比較系爭契約供料完畢96年7 月營造工程
    總物價指數為109.57漲幅為8.32% ，伊分別於96年11月2 日
    以96義展發字第088 號函、97年2 月29日以97義展發字第00
    7 號函請求被告再行調整混凝土價格，皆未獲回應。伊依砂
    石價格波動及各區間供料數量重新計算，系爭契約計價數量
    105,251M3 ，以兩造95年5 月16日簽約時價格，即被告與其
    業主交通部臺灣區國道新建工程局（下稱國工局）間合約價
    格為準，再依兩造間系爭契約之11期計價期間，逐期計算伊
    實際購買砂（即細粒料）、石（即粗粒料）價格及實際運費
    價格，實際購買價格與簽約時價格二者價差共計10,367,361
    元，加計百分之五營業稅後為10,885,729元（計算表及成本
    分析表見卷(三)第95-105頁所示），已對伊造成嚴重虧損，系
    爭契約供料期間，營造工程總物價指數之漲幅均遠高於行政
    院公共工程委員會（下稱工程會）所訂2.5%漲幅，而砂石成
    品價格漲幅遠大於此，且非兩造當時所得預料而有情事變更
    。如依工程會96年3 月09日工程企字第09600095000 號函釋
    內容，(1)依總指數漲跌幅超過2.5%部分計算本件物價調整款
    為4,661,044 元；(2)依特定中分類項目指數漲跌幅超過5%部
    分計算物價調整款為5,234,267 元；(3)依特定個別項目指數
    漲跌幅超過10% 部分計算物價調整款為4,661,044 元，惟上
    開2.5%、5%及10% 比率並非強制規定，工程會已於97年4 月
    15日將上開指數漲跌幅門檻修正為0%，遇物價波動即予調整
    ，被告固已同意就物價變動率超出2.5%部分調整混凝土材料
    款，非謂伊不得再以情事變更原則請求調整系爭契約價款，
    如被告仍僅依系爭契約約定之價金為給付，即係令伊單獨承
    擔物價遽增之不可預料風險，如仍依原約定條款履行，其法
    律效果將有悖於誠信及衡平原則，對伊顯失公平，茲依民法
    第227 條之2 第1 項情事變更原則，請求調整混凝土價款，
    又該請求權時效應適用民法第125 條規定之15年一般時效，
    而非民法第127 條第1 項第7 款規定之二年短期時效等語。
    並聲明：(一)被告應給付原告10,885,729元及自起訴狀繕本送
    達翌日起至清償日止，按年息5%計算利息；(二)第一項聲明願
    以無記名可轉讓定期存單供擔保，請准宣告假執行。
二、被告則以：系爭契約第14條第8 項已約明：「本工程不按物
    價指數調整工程款」等語，惟伊於96年9 月21日各期工程款
    估驗計價完成後，仍就原告施工期間因物價變動所受影響辦
    理第二次變更設計，依行政院主計處公布營造工程物價指數
    之總指數為準，就物價變動率超過2.5%部分，由伊增加給付
    工程款4,661,044 元予原告，兩造並簽訂「契約變更追加減
    帳簽認單」（下稱系爭簽認單），原告當時既已同意採取營
    造工程物價指數作為計算物價變動補償基準並領取調整金額
    ，未為任何權利保留，顯見已補償其自95年10月至96年6 月
    間物價變動所受影響，本件請求實屬無理。又原告請求增加
    給付性質屬工程款，依民法第127 條第1 項第7 款規定，因
    二年間不行使而消滅，依系爭契約第14條第1 項付款方式係
    按月估驗計價，則各期請求增加給付之工程款，亦應自各期
    完成估驗之日起算，原告於97年12月18日始聲請調解暨起訴
    ，於95年12月19日前之請求均已罹於時效消滅。再伊已給付
    4,661,044 元物調款，依原告前述聲明主張11,008,911元計
    算，伊業已負擔其所謂受有損失金額之42.3% ，縱未再增加
    給付，對其亦未顯失公平等語，資為置辯。並聲明：(一)原告
    之訴及假執行之聲請均駁回；(二)如受不利判決，被告願供擔
    保，請准宣告免為假執行。
三、兩造不爭執事項：
(一)、兩造於95年5 月16日簽訂國道六號南投段C609標埔里高架橋
    及交流道工程預拌混凝土購料（二）之財物採購契約，契約
    總價為1 億8,173 萬4,800 元（不含營業稅），依約供貨至
    96年7 月，但實際供貨至97年1 月，有系爭契約影本一份在
    卷可按（見卷(一)第14-64頁）。
(二)、依系爭契約第14條第8 項約定：「本工程不按物價指數調整
    工程款」等語，惟兩造於96年9 月21日簽訂榮民工程股份有
    限公司契約變更追加減帳簽認單，依上第三點記載為：「三
    、本（第二）次變更內容：本工程金額按物價指數調整工程
    款。本工程金額得因施工期間物價指數之變動而調整之……
    3.調整原則：工程金額之調整，就物價變動率超出2.5%部分
    為之，但預付款部分不調整」等語，及第九點為：「九、附
    件：物調款計算表乙張，除本簽認單所規定者外，餘悉遵原
    約規定辦理」等語，追加原契約所排除之物調條款，約定依
    營造工程物價總指數漲跌幅逾2.5%部分辦理工程款調整，由
    被告增加給付予原告總計4,661,044 元，有系爭簽認單及物
    調款計算表在卷為憑（見卷(一)第65-66 頁）。
四、兩造爭執之要點：
(一)、砂石購料價格變動是否屬簽約當時所得預料，並產生顯失公
    平之效果？
(二)、原告主張依實際砂石進料價格追加物調款，有無理由？如無
    ，應如何計算？
(三)、原告請求調整混凝土價款增加給付，其請求權是否已罹於時
    效？
    茲就兩造爭點及本院得心證之理由分述如下：
(一)、砂石購料價格變動是否屬簽約當時所得預料，並產生顯失公
    平之效果？
    按契約成立後，情事變更，非當時所得預料，而依其原有效
    果顯失公平者，當事人得聲請法院增、減其給付或變更其他
    原有之效果。民法第227 條之2 第1 項定有明文。又該所謂
    情事變更，非當時所得預料，依其原有效果顯失公平者，係
    指情事遽變，非契約成立當時所得預料，依一般觀念，認為
    如依其原有效果顯然有失公平而言。有最高法院93年臺上字
    第2503號判決要旨可資參照。經查：系爭契約供貨期間自95
    年5 月至96年7 月，以系爭工程開標月為基準月，依據行政
    院主計處公布之營造工程物價總指數、細粒料（砂）指數及
    粗粒料（卵石、塊石）指數，經計算後總指數之平均指數增
    減率為3.46% ，細粒料指數之平均指數增減率為5.18% ，粗
    粒料指數之平均指數增減率為5.93% （計算式參見附表一所
    示），由上開計算後之數據顯示，兩造於簽訂系爭契約後之
    履約期間，總指數之平均指數增減率大於2.5%，參諸兩造前
    於96年9 月21日簽訂系爭簽認單，約定以行政院主計處公布
    之營造工程物價總指數為準，就物價變動率超出2.5%部分調
    整工程款，並以工程開標月為物價指數基準月即95年5 月，
    物調期間至96年7 月止，經前述計算後不論總指數、細粒料
    及粗粒料指數之平均指數增減率均已達調整工程款之門檻，
    且細粒料之平均漲幅為營造工程物價總指數之1.5 倍（計算
    式：5.18÷3.46＝1.5 ），粗粒料之平均漲幅為營造工程物
    價總指數之1.7 倍（計算式：5.93÷3.46＝1.7 ），是粗、
    細粒料之漲幅堪認已非營造工程物價平均值所能涵蓋，亦非
    簽訂系爭契約當時所得預料。被告雖辯稱：兩造於96年9 月
    21日合意就工程金額為調整，原告未為任何之權利保留，顯
    同意補償之數額云云；惟兩造簽訂系爭簽認單係以營造工程
    物價總指數漲跌幅為物調基準，有簽認單內容在卷可按，並
    未考量本件屬預拌混凝土購料契約之特殊性，粗、細粒料等
    個別項目指數於財物供應商難謂公平，故如仍依系爭簽認單
    之原約定條款履行，僅由總物價指數變動率超出2.5%部分調
    整工程款，其法律效果將有悖於衡平原則，對原告顯失公平
    ，揆諸前揭細、粗粒料指數之平均指數增減率，及參酌工程
    會99年8 月26日工程鑑字第09900294610 號函覆本院之「民
    國95年5 月、95年10月至96年7 月期間之細粒料、粗粒料單
    價級運費資料」，足見兩造簽訂系爭契約後之粗、細粒料漲
    幅情況，實有超出合理範圍以外之不可預測風險，應有情事
    變更原則之適用。
(二)、原告主張依實際砂石進料價格追加物調款，有無理由？如無
    ，應如何計算？
 1、依工程會訂頒之「工程採購契約範本」（置於卷外）第5 條
    第1 款第6 目物價指數調整之規定：「物價調整方式得依選
    項Ａ：依行政院主計處發布之『營造工程物價總指數』漲跌
    幅調整，工程進行期間，如遇物價波動時，就總指數漲跌幅
    超過2.5%之部分，於估驗完成後調整工程款；或依選項Ｂ：
    依行政院主計處發布之營造工程物價指數之個別項目及總指
    數漲跌幅調整，工程進行期間，如遇物價波動時，先依個別
    項目指數，就此等項目漲跌幅超過10% 之部分，於估驗完成
    後調整工程款，再依『營造工程物價總指數』，就漲跌幅超
    過2.5%之部分，於估驗完成後調整工程款。已依個別項目指
    數計算物價調整款者，依『營造工程物價指數不含該個別項
    目之總指數』之漲跌幅計算物價調整款。」上開規定係為使
    契約雙方公平合理分擔物價變動之風險，減少廠商履約成本
    風險。其中選項Ａ僅以營造工程物價總指數，亦即整體營造
    工程物價之平均值，作為認定各工程計價項目漲跌幅之準據
    ，以施作當月總指數比較開標或議價當月總指數增減率之絕
    對值超過2.5%者，就漲跌幅超過2.5%部分，於估驗完成後調
    整工程款；指數增減率之絕對值在2.5%以內者，不予調整。
    選項Ｂ考量個別項目物價指數漲跌幅相較於總指數漲跌幅差
    距較大，依總指數無法確實反應個別項目實際物價波動之情
    形，就特定個別項目之契約金額占契約總金額10% 以上，且
    其施工當月之個別項目指數較開標或議價當月之個別項目指
    數漲跌幅超過10% 者，就漲跌幅超過10% 部分，計算物價調
    整款；個別項目指數漲跌幅未達10% 門檻者，併入其他工程
    項目；非屬該個別項目之其他工程項目，依「營造工程物價
    指數不含該個別項目指數之總指數」漲跌幅超過2.5%部分，
    計算物價調整款。上開2.5%、5%及10% 之比率，雖可視個案
    特性及實際需要予以調整，惟係「工程採購契約範本」建議
    之參考值，於契約未載明時適用，且廣為工程界依循標準，
    兩造於96年9 月間簽訂系爭簽認單，追加原系爭財物採購契
    約所排除之物調條款，約定依營造工程物價總指數漲跌幅逾
    2.5%部分，辦理工程款調整，其物價調整方式即為上揭「工
    程採購契約範本」之選項Ａ，灼然甚明。
 2、原告雖主張：總指數之漲幅不足以反應砂石之漲幅，請求依
    實際砂石進料價格追加物調款，並提出如99年12月7 日民事
    辯論意旨狀所述計算式說明（見卷(三)第61-93 頁，計算表及
    成本分析表見卷(三)第95-105頁所示），惟就前述計算式所引
    用粗細粒料單位重（kg/m3 ）、粗細粒料開標月單價、每期
    估驗計價之粗細粒料單價（元/m3 ）、細粒料與大陸砂之比
    例、砂石及大陸砂運費之價差等參數內容，雙方各執一詞，
    本院茲就兩造爭點說明如下：
(1)、粗細粒料單位重：原告援引非屬系爭工程估驗期間內之砂石
    過磅單，主張粗粒料單位重為1500kg/m3 ，細粒料單位重為
    1700kg/m3 （見卷(二)第278 頁），為被告所否認。經查：粗
    細粒料單位重（包含空隙體積之鬆方）係將混凝土配比設計
    中每立方公尺混凝土所需粗細粒料重量，換算為粗細粒料實
    際購料體積之重要參數（計算式：每立方公尺混凝土所需粗
    細粒料重量粗細粒料單位重＝粗細粒料實際購料體積），
    原告上開數值雖在工程合理範圍內，惟粗細粒料單位重隨其
    比重、空隙率、含水量而具變異性，此參見卷附之交通部臺
    灣區國道新建工程局水泥混凝土配合設計一覽表之說明欄內
    容即可自明（見卷(二)第279-281 頁），是原告援引非屬系爭
    工程估驗期間內之砂石過磅單為據，其舉證容有未足。
(2)、粗細粒料開標月單價：原告主張援用被告與其業主即國工局
    間契約所附單價分析表內之細粒料、粗粒料單價，分別為粗
    粒料400 元/m3 、細粒料450 元/m3 （見卷(二)第48-55 頁）
    ，被告則以：其與國工局間之「工程施工案預算單價分析表
    」，並非原告投標時單價分析表，無法證明其於95年5 月砂
    石取得價格，以此為標準所計算之金額，非其實際受有損失
    之金額云云置辯。惟查：兩造間系爭契約僅有混凝土單價，
    並無約定屬混凝土組成分子之粗、細粒料契約單價，此有工
    程詳細價目單附卷可參（見卷(一)第17頁），自無從據以為漲
    跌之認定基準，原告主張以被告與國工局間契約內之粗細粒
    料單價作為基礎單價，又原告為被告之預拌混凝土供應商，
    其每立方公尺預拌混凝土之契約金額低於被告與國工局間之
    該項契約金額係屬應然（見卷(一)第17頁、卷(二)第48-55 頁）
    ，若系爭契約約定有粗細粒料單價，因屬預拌混凝土內之細
    項，其價額可認亦低於被告與訴外人國工局間之該項契約單
    價當屬無疑，故原告援引契約單價較高之粗細粒料開標月單
    價作為漲跌幅計算之基準，並無不妥，至於大陸砂之開標月
    單價部分，原告主張開標月及每期估驗價格皆相同為340 元
    / 噸（見卷(三)第95-105頁），此與追加款之計算不生影響，
    至為灼然。
(3)、每期估驗計價之粗細粒料單價：原告主張以每期砂石購料之
    統一發票平均價格為準（參見如原證11-A-1、原證11-2，卷
    (一)第113-170 頁）；被告則抗辯統一發票所載之材料無法證
    明係用於本工程，亦無法證明係估驗期間之細粒料、大陸砂
    及粗料粒之價格等語。經查：依原告提出附卷購料之統一發
    票，其中日期為95年10月3 日至同年11月2 日者（見卷(一)第
    11 8-170頁），考量砂石在預拌混凝土拌合運送之前已先備
    料之常規，預估該期預拌混凝土供料期間為95年10月27日至
    同年11月29日，又其餘統一發票者所列砂石購料期間雖在估
    驗期間內（即原證12-2至原證20-2，見卷(三)第96-105頁），
    惟原告始終未能提出其他證據證明其上所列砂石數量係用於
    系爭工程，尚難認該期間之統一發票所列砂石數量係用於上
    開估驗期間內，原告據以計算當期估驗計價之粗細粒料單價
    即非為實際購料價（即原證20-A-1及原證21-A-1，見卷(三)第
    104-105 頁），此部分參數內容自有可議而不足為憑。
(4)、細粒料與大陸砂之比例：原告主張每期細粒料與大陸砂之比
    例皆為1 ：1 云云（見卷(三)第96-105頁），惟為被告否認，
    並辯稱：原告稱廣義細料粒（又稱細骨材）包含細料粒與大
    陸砂，二者數量各佔一半，卻未見其舉證以實其說等語。經
    查：依交通部臺灣區國道新建工程局第二區工程處於98年11
    月16日以國工二投字0980009085號函覆本院有關系爭工程之
    混凝土相關資料，包括水泥混凝土配合設計一覽表、試驗室
    水泥混凝土配合設計試驗報告及工程施工案預算單價分析表
    等（見卷(二)第15-55 頁），經本院觀諸其中「試驗室水泥混
    凝土配合設計試驗報告（廠拌）」所示內容，細粒料（粗砂
    ）與大陸砂（細砂）之比例依其混凝土配比而不同，共有如
    下四種比例：60% ：40% 、70% ：30 %、45 %：55% 及50%
    ：50% ，有該試驗報告內容在卷足憑（見卷(二)第41-47 頁）
    ，從而原告未區分混凝土配比強度，概以各佔一半之數量為
    度之前揭主張，自有未合，被告所辯，應屬可採。
(5)、砂石及大陸砂運費之價差：原告以運費統一發票及運費請款
    單為據，主張砂石運費於開標月為180 元/m3 ，估驗計價當
    月最多漲至210 元/m3 ，大陸砂運費於開標月為180 元/m3
    ，估驗計價當月最多漲至200 元/m3 云云，被告則辯稱：運
    費統一發票無法證明係用於系爭工程，而運費請款單為私人
    製作之文件，否認該等請款單之真正，且計價日期非為原告
    主張之期間，無法證明該期間之運費價格等語。經查：原告
    所引用之被告與國工局間契約所附單價分析表，其中工料名
    稱欄內預拌混凝土單價載明：「含運輸」，係指運送預拌混
    凝土至工地所須運費，非指預拌混凝土廠於購買細粒料及粗
    粒料時，砂石供應廠商因運送砂石至預拌混凝土廠之運距超
    出一定距離所額外加收之運費，此觀諸上開單價分析表下方
    之粗細粒料等細項未載明含運費甚明（見卷(二)第48-55 頁）
    ，復有工程會前揭99年8 月26日程鑑字第09900294610 號函
    文說明第三點內容：「一般砂石處理價格單位以立方公尺計
    價，運送距離若超出廠商所能承擔之運距成本，則將依據每
    公里每立方加計運費200 ～250 元，其計算方式視區域、地
    形等因素而異。」等語在卷可按（見卷(二)第172 頁），是前
    述單價分析表內之粗細粒料單價分別為400 元/m3 及450 元
    /m3 ，係指砂石購料之運距未超出一定距離之單價，故預拌
    混凝土單價並不含砂石購料之運費，況乎運費非屬營造工程
    物調項目，亦與砂石物料上漲無必然關係，原告將運費列入
    追加款計算，尚有未洽。
(6)、綜上，兩造對於原告上揭計算參數未能取得共識，原告亦未
    能舉證提出附卷之購料收據所載砂石係使用於系爭工程，再
    其主張計算方式係以每期砂石進料價格，扣除所援引被告與
    國工局間契約單價之價差全額請求補助，無異令被告單獨承
    擔物價遽增之不可預料風險，實欠允洽，本院復審酌前述工
    程會訂頒之「工程採購契約範本」中，即有為因應營建材料
    持續大幅漲價所訂定之計算方式，漲跌幅度係採用營造工程
    物價總指數、中分類指數及個別項目指數之客觀數據作為認
    定標準，非以廠商實際採購價額為準，以杜爭議，並且總指
    數漲跌幅在±2.5%以內，由廠商自行吸收，不予補貼或扣款
    等情。職是，原告主張計算方式難認允當，自不足採。
 3、原告復主張依工程會所訂物價調整計算方式，就系爭財物契
    約試算三種不同之物調款結果如下：(1)依總指數漲跌幅超過
    2.5%部分計算物價調整款為4,661,044 元；(2)依特定中分類
    項目指數漲跌幅超過5%部分計算物價調整款為5,234,267 元
    ；(3)依特定個別項目指數漲跌幅超過10% 部分計算物價調整
    款為4,661,044 元，並主張上開2.5%、5%及10% 之比率並非
    強制規定，且工程會已於97年04月15日將上開指數漲跌幅門
    檻修正為0%，遇物價波動即予調整云云。惟查：上開(1)之方
    式，與兩造前依總指數計算所得物調款即系爭簽認單之數據
    一致（見卷(一)第65-66 頁），至於其依特定中分類項目（砂
    石及級配類指數）計算之砂石比例皆為32.21%（見卷(三)第45
    頁），顯有誤解，蓋因砂石比例（即粗細骨材之權重）係指
    粗骨材及細骨材佔每立方公尺預拌混凝土之金額比例，其隨
    混凝土配比而變化，業如前述，此觀前述「試驗室水泥混凝
    土配合設計試驗報告（廠拌）」內容即可自明（見卷(二)第
    48-55 頁），並非常數，況乎每期估驗之預拌混凝土具有各
    種配比，其數量相異，估驗金額自亦不同，須分別計算再予
    疊加，另預拌混凝土中除粗細粒料外之其他部分（包含未達
    5%調整門檻之粗細粒料），須由粗細粒料是否達5%之調整門
    檻而決定採用「不含砂石及級配類之總指數」亦或「含砂石
    及級配類之總指數」，非原告逕以「不含砂石及級配類之總
    指數」計算（見卷(三)第106 頁），另砂石及級配類中分類項
    目尚包含級配料，其指數漲跌幅與砂、石之個別項目指數漲
    跌幅尚屬有間，應以個別項目指數計算，方稱允當，故原告
    此部分計算物調款5,234,267 元，顯有違誤，又原告依特定
    個別項目指數計算部分，其選取預拌混凝土為個別項目，惟
    系爭工程僅有單一預拌混凝土工項，於未達10% 調整門檻之
    情況，與依總指數計算方式無異，從而應以砂、石為個別項
    目指數計算物調款為妥。再者，工程會以96年3 月9 日工程
    企字第09600095000 號修正該會函頒之「工程採購契約範本
    」中總指數、中分類指數及個別項目指數漲跌幅之調整門檻
    分別為2.5%、5%及10% ，雖於97年4 月15日以工程企字第09
    700157480 號函將物價指數調整門檻均降為0%，復於98年4
    月21日以工程企字第09800171260 號函將物價指數調整門檻
    分別再調回2.5%、5%及10% ，以避免於營建物價持續下跌之
    場合，得標廠商因物調門檻為0%，得標後即面臨被扣減契約
    價金之風險，肯認物價漲跌之不可預測風險，應由契約雙方
    共同承擔，始符風險分配之精神，職是，於營建物價上漲之
    場合，設若物調門檻為0%，無異令被告擔負完全風險之不利
    益，原告此部分主張，亦不足採。
 4、兩造簽訂系爭契約後之粗細粒料漲幅情況，實有超出合理範
    圍以外之不可預測風險，惟原告前開主張受有損害之計算方
    式有可議之處，均已如前述，而其可得請求金額究為何？本
    院參考工程會之「機關已訂約施工中工程因應營建物價變動
    之物價調整補貼原則計算範例」（置於卷外），系爭工程以
    砂、石為個別項目指數之物價調整款，經核算如下：系爭契
    約於95年5 月間簽訂，依行政院主計處發布之當期營造工程
    物價總指數、不含細粒料之總指數、不含粗粒料之總指數、
    不含細粒料及粗粒料之總指數、細粒料指數及粗粒料指數，
    分別如附表二所示。兩造系爭契約僅有詳細價目單而無單價
    分析表（見卷(一)第16-17 頁），其上雖有列明各種預拌混凝
    土配比之每立方公尺單價，但無粗骨材及細骨材佔每立方公
    尺預拌混凝土之金額比例，即粗細骨材之權重，審酌原告為
    被告之預拌混凝土供應商，被告與國工局間承攬契約附有計
    算上開粗細骨材權重所須單價分析表，宜予以援引（見卷(二)
    第48-55 頁），據此計算後之粗細骨材權重如附表三所示，
    結果顯示各種混凝土配比之粗細骨材金額均占該混凝土配比
    契約金額10% 以上，符合進一步計算粗細骨材施工當月指數
    是否較其開標月指數漲跌幅超過10% 之前提要件。次將系爭
    工程之預拌混凝土每期估驗金額彙整如附表四所示，此有被
    告之「交辦或承攬工程詳細計價單」等件影本在卷可稽（見
    卷(一)第114 、172 、198 、223 、256 、285 、321 、325
    、356 、361 及391 頁），其中第一期及最後一期並無上開
    「交辦或承攬工程詳細計價單」，其當期估驗金額應援引系
    爭簽認單之計價金額（見卷(一)第66頁），以使物調期間（共
    13期）及估驗金額與系爭簽認單一致，且第一期及最後一期
    之各種混凝土配比之估驗金額分別依其後期及前期比例估算
    （如附表四所示，第一期混凝土配比UZ-80-25-16G1 估驗金
    額484,275 ＝22,591,870 /34,937,830×748,920 ），預拌
    混凝土每期估驗金額分別乘上粗細骨材權重，即為粗骨材及
    細骨材當月估驗金額，即如附表五所示，再由行政院主計處
    發布之估驗當月粗骨材及細骨材個別項目指數（參見附表五
    之估驗當月指數欄位）、開標當月粗骨材及細骨材個別項目
    指數，可求得粗細骨材之指數增減率，其增減率之絕對值超
    過10% 部分，即為粗細骨材之當月估驗金額應予追加減帳之
    比率，據此計算估驗當月之物價調整款並內含5%之營業稅，
    詳見附表五所示。附表五中若粗骨材之指數增減率未超過10
    % ，則視其他項目即預拌混凝土中除粗骨材外之其他項目（
    見卷(二)第48-55 頁）之當月估驗金額須包含粗骨材之當月估
    驗金額，且其他項目之指數增減率須以當月含粗粒料之總指
    數及開標月含粗粒料之總指數計算之，若粗骨材之指數增減
    率超過10% ，則其他項目之當月估驗金額不含粗骨材之當月
    估驗金額，且其他項目之指數增減率須以當月不含粗粒料之
    總指數及開標月不含粗粒料之總指數計算之，如附表六所示
    ；細骨材亦比照此方式計算。若粗骨材及細骨材之指數增減
    率皆未超過10% ，則其他項目之當月估驗金額須包含粗骨材
    及細骨材之當月估驗金額，且其他項目之指數增減率須以當
    月總指數及開標月總指數計算之；又若粗骨材及細骨材之指
    數增減率皆超過10% ，則其他項目之當月估驗金額不含粗骨
    材及細骨材之當月估驗金額，且其他項目之指數增減率須以
    當月不含粗粒料與細粒料之總指數及開標月不含粗粒料與細
    粒料之總指數計算之，亦如附表六所示。依上述計算之其他
    項目指數增減率之絕對值超過2.5%者，就漲跌幅超過2.5%部
    分（即為其他項目之當月估驗金額應予追加減帳之比率），
    計算其他項目之估驗當月物價調整款，並內含5%之營業稅，
    其他項目指數增減率之絕對值在2.5%以內者，不予調整，最
    後加總細骨材、粗骨材及其他項目之每期物價調整款即為總
    物價調整款，經核算後共計5,311,519 元（詳見附表六所示
    ）。因原告前已受領雙方合意於96年9 月21日辦理契約變更
    之物調款4,661,044 元，為兩造所不爭執，是被告尚應給付
    原告混凝土價款650,475 元（計算式：5,311,519 －4,661,
    044 ＝650,475 ），原告於此範圍內之請求為有理由，逾此
    部分，則無理由。
(三)、原告請求調整混凝土價款增加給付，其請求權是否已罹於時
    效？
    按「請求權，因十五年間不行使而消滅。但法律所定期間較
    短者，依其規定。」「左列各款請求權，因二年間不行使而
    消滅：……七、技師、承攬人之報酬及其墊款。」民法第12
    5 條、第127 條第1 項第7 款分別定有明文。經查：兩造於
    95年5 月16日所簽訂系爭契約為財物採購契約（見卷(一)第14
    頁），又依其契約附件之「國道六號南投段C609標埔里高架
    橋及交流道工程預拌混凝土購料施工補充說明」第六條施工
    說明之第8 項混凝土運送之d 規定：「預拌混凝土由拌合廠
    運送至本工程各結構體澆注地點，……到達現場後，乙方（
    指原告）需責令拌合車作業手與甲方（指被告）有關人員密
    切配合，作適當之卸料作業，不得發生爭執而影響工程進度
    。……」等語（見卷(一)第62-63 頁），足見原告為被告之預
    拌混凝土供應商，負責提供預拌混凝土，並運送至工地現場
    卸料，不包含混凝土澆置、搗實及養護等混凝土灌漿作業，
    堪認兩造間所簽訂者為預拌混凝土購料之財物採購契約，應
    定性為財物採購契約並非承攬關係之工程契約，其請求權時
    效應適用民法第12 5條規定之15年一般時效，而非民法第12
    7 條第1 項第7 款規定之2 年短期時效，被告此部分所辯，
    自不足採。
五、綜上所述，原告依民法第227 條之2 第1 項規定，請求被告
    給付650,475 元及自起訴狀繕本送達翌日即98年2 月7 日起
    至清償日止，按週年利率5%計算之利息，為有理由，應予准
    許。至逾此範圍之請求，則屬無據，應予駁回。
六、本判決原告勝訴部分，兩造分別陳明願供擔保請准宣告假執
    行或免為假執行，核均無不合，爰分別酌定相當之擔保金額
    ，予以准許。至原告敗訴部分，其假執行之聲請失所附麗，
    應予駁回。
七、本件事證已臻明確，兩造其餘攻擊防禦方法，核與判決結果
    不生影響，爰不一一論述，併此敘明。
八、訴訟費用負擔之依據：民事訴訟法第79條。
中    華    民    國    99    年    12    月    29    日
                  民事第五庭    法  官  鄧德倩
以上正本係照原本作成
如對本判決上訴，須於判決送達後20日內向本院提出上訴狀。如
委任律師提起上訴者，應一併繳納上訴審裁判費。
中    華    民    國    99    年    12    月    29    日
                                書記官  林孔華

司法院資訊處製作；財團法人民間司法改革基金會備份。
